ACORDAO-COMPLETO-2516893

ACÓRDÃO 18147/2021 ATA 37/2021 - SEGUNDA CÂMARA

VISTOS, relatados e discutidos estes autos em que se aprecia recurso de reconsideração interposto por Walney da Rocha Carvalho contra o Acórdão 11184/2020-TCU-Segunda Câmara;
ACORDAM os Ministros do Tribunal de Contas da União, reunidos em Sessão da Segunda Câmara, diante das razões expostas pelo Relator, em:
9.1. com fundamento no artigo 33 da Lei 8.443/92, c/c o artigo 285, caput e §2º, do Regimento Interno, em não conhecer do recurso de reconsideração; e
9.2. encaminhar cópia deste acórdão ao recorrente.

Tomada de Contas Especial instaurada pelo Fundo Nacional de Saúde/Ministério da Saúde, em razão de irregularidades na aplicação de recursos do SUS repassados ao município de Nova Iguaçu/RJ, nos exercícios de 2002, 2003, 2004, 2007 e 2008 (Proc. 25001.026686/2009-26)

Segunda Câmara

Município de Nova Iguaçu - RJ.

3. Recorrente: Walney da Rocha Carvalho (XXX.771.287-XX).

Aroldo Cedraz.

13.1. Ministros presentes: Augusto Nardes (na Presidência), Aroldo Cedraz, Raimundo Carreiro e Bruno Dantas (Relator).
13.2. Ministro que alegou impedimento na Sessão: Aroldo Cedraz.
13.3. Ministros-Substitutos presentes: Marcos Bemquerer Costa e André Luís de Carvalho.

BRUNO DANTAS

Ministro Augusto Nardes.

Cuidam os autos de recurso de reconsideração o interposto por Walney da Rocha Carvalho (peça 164) contra o Acórdão 11184/2020-TCU-Segunda Câmara.
2.	A deliberação recorrida apresentou o seguinte teor:
"9.1. acolher parcialmente as alegações de defesa apresentadas por Paulo César de Souza;
9.2. excluir os Srs. Paulo César de Souza, Nelson Roberto Bornier de Oliveira, Mário Pereira Marques Filho, Gilberto Antônio Badaró de Moraes (falecido em 27/7/2011; peça 11) e Jorge Gama de Barros da relação processual;
9.3. considerar iliquidáveis as contas de Jorge Barbosa Mixo, com fundamento nos arts. 20 e 21 da Lei 8.443/1992 c/c o art. 211 do Regimento Interno do TCU, ordenando o seu trancamento;
9.4. com fundamento nos arts. 1º, inciso I, 16, inciso III, alíneas 'b' e 'c', e § 2º da Lei 8.443/1992 c/c os arts. 19 e 23, inciso III, da mesma Lei, e com arts. 1º, inciso I, 209, incisos II e III, e § 5º, 210 e 214, inciso III, do Regimento Interno, julgar irregulares as contas das Sras. Marli Silva Câmara de Freitas e Suely das Graças Alves Pinto, e de Walney da Rocha Carvalho e Henrique Johnson Buarque, e condená-los ao pagamento das quantias a seguir especificadas, com a fixação do prazo de quinze dias, a contar das notificações, para comprovarem, perante o Tribunal (art. 214, inciso III, alínea 'a', do Regimento Interno) , o recolhimento das dívidas aos cofres do Fundo Nacional de Saúde, atualizadas monetariamente e acrescidas dos juros de mora, calculados a partir das datas discriminadas, até a data dos recolhimentos, na forma prevista na legislação em vigor, abatendo-se, na oportunidade, os valores já ressarcidos.
9.4.1. Sra. Marli Silva Câmara de Freitas, na condição de secretária municipal de saúde de Nova Iguaçu/RJ de 25/11/2006 a 22/1/2008:
	DATA DA OCORRÊNCIA
	VALOR ORIGINAL (R$) 

	19/12/2006
	1.659,71

	19/1/2007
	198.340,29

	14/2/2007
	48.452,67

	14/3/2007
	56.723,19

	13/4/2007
	61.610,16

	17/5/2007
	62.228,36

	18/5/2007
	969,72

	12/6/2007
	937,19

	15/6/2007
	880,14

	15/6/2007
	921,37

	19/6/2007
	62.748,96

	19/7/2007
	110.513,87

	31/7/2007
	993,50

	15/8/2007
	62.720,65

	18/9/2007
	83.566,89

	19/10/2007
	141.840,96

	23/11/2007
	77.359,65

	23/11/2007
	2.491,93

	23/11/2007
	992,51

	23/11/2007
	2.228,66

	14/12/2007
	80.042,32

	11/1/2008
	1.369,19

	15/1/2008
	2.993,11

	15/1/2008
	1.510,53

	18/1/2008
	82.867,43

9.4.2. Sra. Suely das Graças Alves Pinto, na condição de secretária municipal de saúde de Nova Iguaçu/RJ de 10/8/2005 a 25/11/2006:
	DATA DA OCORRÊNCIA
	VALOR ORIGINAL (R$) 

	19/4/2006
	70.205,81

	19/4/2006
	55.862,39

	20/4/2006
	2.943,27

	19/5/2006
	51.667,65

	31/5/2006
	432,35

	22/6/2006
	45.172,50

	30/6/2006
	1.982,91

	1/7/2006
	394,59

	8/8/2006
	68.085,26

	10/8/2006
	569,74

	14/9/2006
	258.755,01

	19/9/2006
	2.165,26

9.4.3. Sr. Walney da Rocha Carvalho, na condição de secretário municipal de saúde de Nova Iguaçu/RJ de 3/4/2008 a 10/2/2009:
	DATA DA OCORRÊNCIA
	VALOR ORIGINAL (R$) 

	25/4/2008
	35.335,63

	12/5/2008
	2.157,63

	21/5/2008
	72.541,02

	6/6/2008
	1.760,10

	6/6/2008
	2.239,01

9.4.4. Sr. Henrique Johnson Buarque, na condição de secretário municipal de saúde de Nova Iguaçu/RJ de 22/1/2008 a 26/3/2008:
	DATA DA OCORRÊNCIA
	VALOR ORIGINAL (R$) 

	21/2/2008
	91.374,67

	10/3/2008
	1.659,71

	19/3/2008
	75.200,85

9.5. aplicar aos Srs. Marli Silva Câmara de Freitas, Walney da Rocha Carvalho e Henrique Johnson Buarque a multa prevista no art. 57 da Lei 8.443/1992 c/c o art. 267 do Regimento Interno, nos valores de R$ 30.000,00 (trinta mil reais) , R$ 35.000,00 (trinta e cinco mil reais) e R$ 50.000,00 (cinquenta mil reais) , respectivamente, fixando-lhes o prazo de 15 (quinze) dias, a contar das notificações, para comprovar, perante o Tribunal (art. 214, inciso III, alínea 'a', do Regimento Interno) , o recolhimento das dívidas aos cofres do Tesouro Nacional, atualizadas monetariamente desde a data do acórdão até a dos efetivos recolhimentos, se forem pagas após o vencimento, na forma da legislação em vigor;
9.6. autorizar, desde logo, a cobrança judicial das dívidas, caso não atendidas as notificações, nos termos do art. 28, inciso II, da Lei 8.443/92;
9.7. autorizar, caso requerido e se o processo não tiver sido remetido para cobrança judicial, o parcelamento das dívidas em até 36 (trinta e seis) parcelas mensais e consecutivas, nos termos do art. 26 da Lei 8.443/1992 c/c o art. 217 do RI/TCU, fixando-se o vencimento da primeira parcela em quinze dias, a contar do recebimento da notificação, e os das demais a cada 30 dias, devendo incidir sobre cada valor mensal os correspondentes acréscimos legais, na forma prevista na legislação em vigor, bem como esclarecer ao responsável que, em caso de parcelamento da dívida, a falta de pagamento de qualquer parcela importará no vencimento antecipado do saldo devedor (art. 217, § 2º, do RI/TCU) ;
9.8. dar ciência ao Fundo Nacional de Saúde quanto aos indícios de ocorrência de desvio de objeto/finalidade referente à utilização de recursos do teto financeiro de vigilância em saúde 'no pagamento de médicos para realização de atendimento médico ambulatorial e de profissionais que exerceram a função de agentes administrativos', ou seja, que não atuaram no desenvolvimento de ações de vigilância de saúde, no valor total histórico de R$ 1.927.248,84, conforme registrado em Relatório de Auditoria 3337 do Denasus, alertando os seus dirigentes para que adotem as providências de sua alçada, nos termos dos itens 9.3.2.1 a 9.3.2.5 do Acórdão 1072/2017-TCU-Plenário, se ainda não o fizeram, sob pena de poder incorrer em responsabilidade solidária e falha funcional;
9.9. remeter cópia deste acórdão ao Fundo Nacional de Saúde e aos responsáveis, para ciência, e ao Procurador Chefe da Procuradoria Regional da República no Estado do Rio de Janeiro, para as providências cabíveis, nos termos do § 3º do art. 16 da Lei 8.443/1992, informando-lhes que o relatório e o voto que a fundamentam podem ser acessados por meio do endereço eletrônico www.tcu.gov.br/acordaos."
3.	A secretaria instrutora manifestou-se pelo não conhecimento do recurso por ser intempestivo e por não apresentar fatos novos, conforme análise abaixo transcrita (peça 165) , corroborada pelo corpo diretivo da unidade (peças 166 e 167) e pelo Ministério Público junto ao TCU (peça 170) :
 "Trata-se de Tomada de Contas Especial (TCE) instaurada pelo Fundo Nacional de Saúde (FNS) em desfavor dos Srs. Nelson Roberto Bornier de Oliveira e Mário Pereira Marques Filho, ex-prefeitos de Nova Iguaçu/RJ nas gestões 1/1/2001 a 4/4/2002 e 5/4/2002 a 31/12/2004, respectivamente, e demais gestores da Secretaria de Saúde daquele município. A TCE foi motivada em razão de problemas detectados na aplicação de recursos provenientes do Sistema Único de Saúde (SUS) durante os exercícios de 2002 a 2004 e 2006 a 2008.
É possível afirmar que o recorrente foi devidamente notificado acerca do acórdão original mediante o Ofício 35353/2021-TCU/Seproc  (peças 157 e 161) no endereço de seu procurador (procuração, peça 42; pesquisa de endereço: peça 155) , de acordo com o disposto no art. 179, II, § 7º, do Regimento Interno/TCU.
Assim, considerando que "a data de início do prazo é contada a partir do primeiro dia em que houver expediente no Tribunal", nos termos do art. 19, §3º, da Resolução/TCU 170/2004, o termo a quo para análise da tempestividade foi o dia 3/8/2021, concluindo-se, portanto, pela intempestividade deste recurso, pois o termo final para sua interposição foi o dia 17/8/2021.
Registre-se que os Ofícios 58125/2020-TCU/Seproc (peça 125) e 6422/2021-TCU/Seproc são inválidos como notificação em razão de que a tela de rastreamento obtida no site dos Correios (peças 150 e 154) não substitui o aviso de recebimento, pois não demonstra o inequívoco recebimento, conforme exigência do art. 179, inciso II, do Regimento Interno/TCU.
 (...) 
A análise dos elementos trazidos aos autos permitiu concluir inicialmente pelo afastamento da responsabilidade dos prefeitos, por considerar que a competência para gerir os recursos do Fundo Municipal de Saúde seria dos secretários municipais de saúde (inciso III do art. 9º da Lei 8.080/1990) .
Diante disso, foi promovida a citação dos ex-secretários municipais de saúde à época das ocorrências: Sra. Suely das Graças Alves Pinto (gestão de 10/8/2005 a 25/11/2006) ; Marli Silva Câmara de Freitas (gestão de 25/11/2006 a 22/1/2008) ; Henrique Johnson Buarque (gestão de 22/1/2008 a 26/3/2008) ; Paulo César de Souza (gestão de 26/3/2008 a 2/4/2008) ; e Walney da Rocha Carvalho (gestão de 3/4/2008 a 10/2/2009) . 
As citações decorreram das seguintes irregularidades detectadas pelo Relatório de Auditoria 3337, emitido pelo Denasus (peça 2, p. 5-120) : i) utilização de verba do TFVS para o pagamento de pessoal cedido pela empresa Captar Cooper, sem a respectiva comprovação de produção, controle de horários e diárias ou dados pessoais dos profissionais, no total de R$ 1.953.216,19; e ii) emprego de recursos do TFVS para efetuar o recolhimento de ISS referente ao pagamento da empresa Captar Cooper, no valor de R$ 36.359,60. 
As defesas apresentadas, contudo, não foram aptas a afastar as irregularidades em questionamento. Posto isso, o processo foi apreciado por meio do Acórdão 11184/2020-TCU-Segunda Câmara, relator Ministro Augusto Nardes, que julgou irregulares as contas das Sras. Marli Silva Câmara de Freitas e Suely das Graças Alves Pinto, e dos Srs. Walney da Rocha Carvalho e Henrique Johnson Buarque, e lhes aplicou débito e multa (peça 101) . 
Devidamente notificado, o recorrente interpõe a presente peça recursal intempestiva.
Preliminarmente, faz-se mister ressaltar que o artigo 32, parágrafo único, da Lei 8.443/92, estatui que "não se conhecerá de recurso interposto fora do prazo, salvo em razão de superveniência de fatos novos, na forma do Regimento Interno".
Regulamentando esse dispositivo, o artigo 285, § 2º, do RI/TCU dispõe que "Não se conhecerá de recurso de reconsideração quando intempestivo, salvo em razão de superveniência de fatos novos e dentro do período de cento e oitenta dias contado do término do prazo indicado no caput, caso em que não terá efeito suspensivo". 
Para que o presente recurso possa ser conhecido, uma vez interposto dentro do período de cento e oitenta dias, torna-se necessária a superveniência de fatos novos.
Na peça ora em exame, o recorrente argumenta, em síntese, que:
a)	restou configurada a prescrição da pretensão punitiva e ressarcitória do TCU (peça 164, p. 1-3) ;
b)	exerceu a gestão na Secretaria Municipal de Saúde em período exíguo, cujos contratos, obrigações e servidores já estavam nomeados e não foram objeto de revisão de seus atos. Em síntese, apenas promoveu os atos necessários à continuidade dos atendimentos (peça 164, p. 3-4) ;
c)	atendeu a todos os princípios fundamentais da Administração Pública, estando sua atuação amparada pela Constituição Federal e alinhada ao entendimento do TCU (peça 164, p. 4-5) ;
d)	os serviços eram imprescindíveis para a continuidade das atividades hospitalares, para manutenção da saúde e da vida dos pacientes (peça 164, p. 4) ;
e)	não exerceu qualquer ato administrativo concernente ao contrato em questão, estando ausente conduta de má-fé ou dolo (peça 164, p. 5-6) ;
f)	exerceu suas atividades em atendimento ao princípio da supremacia do interesse público, visto que as despesas firmadas pela Fundação foram destinadas à preservação da vida (peça 164, p. 6) ;
g)	não poderia alterar o contrato formalizado em gestões anteriores, tendo em vista o necessário cumprimento do princípio da presunção da veracidade dos atos administrativos, caso contrário obrigaria a gestão municipal rever, um a um, os contratos firmados, fato impossível e impraticável em face da demanda urgente no sistema de saúde municipal (peça 164, p. 7) ;
h)	caso alterasse qualquer contrato já ajustado, seria causador de lesão ao princípio da segurança jurídica, com grave prejuízo aos serviços que ainda precisavam ser prestados, à remuneração dos profissionais envolvidos, dentre outros prejuízos à efetividade do contrato (peça 164, p. 7) ;
i)	todos os serviços prestados atenderam ao contrato de prestação de serviços, restando inequívoco o atendimento ao princípio da supremacia do interesse público (peça 164, p. 7) ;
j)	a assinatura e inadimplemento do contrato ocorreram em período diferente de sua gestão. Assim, não pode ser penalizado por contrato que não firmou e não foi o causador do adimplemento (peça 164, p. 7-8) .
Os argumentos apresentados estão desacompanhados de qualquer documento.
Isto posto, observa-se que o recorrente busca afastar sua responsabilidade por meio de argumentos e teses jurídicas que, ainda que inéditos, não são considerados fatos novos por este Tribunal, conforme consolidada jurisprudência desta Corte (Acórdão 2308/2019-TCU-Plenário, Acórdão 1760/2017-TCU-Primeira Câmara e Acórdão 2860/2018-TCU-Segunda Câmara) .
Com efeito, novas linhas argumentativas representariam elementos ordinários que somente justificariam o seu exame na hipótese de interposição tempestiva do recurso. Entendimento diverso estenderia para cento e oitenta dias, em todos os casos, o prazo para interposição dos recursos de reconsideração e pedido de reexame, tornando letra morta o disposto no artigo 33 da Lei 8.443/92, que estabelece período de quinze dias para apresentação destes apelos.
A tentativa de se provocar a pura e simples rediscussão de deliberações do TCU com base em discordância com as conclusões deste Tribunal não se constitui em fato ensejador do conhecimento do recurso fora do prazo legal.
Por todo o exposto, não há que se falar na existência de fatos novos no presente expediente recursal, motivo pelo qual a impugnação não merece ser conhecida, nos termos do artigo 32, parágrafo único, da Lei 8.443/92.
 (...) 
Em virtude do exposto, propõe-se:
3.1 não conhecer do recurso de reconsideração interposto por Walney da Rocha Carvalho, por restar intempestivo e não apresentar fatos novos, nos termos do artigo 33 da Lei 8.443/92, c/c o artigo 285, caput e §2º, do RI/TCU;
3.2 encaminhar os autos para o Ministério Público junto ao TCU (MP/TCU) e, posteriormente, ao gabinete do relator competente para apreciação do recurso;
3.3 à unidade técnica de origem, dar ciência ao recorrente e aos órgãos/entidades interessados do teor da decisão que vier a ser adotada, encaminhando-lhes cópia."
	É o relatório.

Gabriel Sampaio Botelho (OAB-RJ 173.019) e outros, representando Walney da Rocha Carvalho (584.771.287-15).

Procurador Júlio Marcelo de Oliveira.

TOMADA DE CONTAS ESPECIAL. IMPUGNAÇÃO PARCIAL DAS DESPESAS. CITAÇÃO. REJEIÇÃO DAS ALEGAÇÕES DE DEFESA. AUSÊNCIA DE PRESCRIÇÃO DAS PRETENSÕES DE RESSARCIMENTO. CONTAS IRREGULARES. DÉBITO. MULTA. RECURSO DE RECONSIDERAÇÃO. AUSÊNCIA DE PREENCHIMENTO DOS PRESSUPOSTOS DE ADMISSIBILIDADE EM RAZÃO INTEMPESTIVIDADE E DA NÃO APRESENTAÇÃO DE FATOS NOVOS. NÃO CONHECIMENTO.

TOMADA DE CONTAS ESPECIAL (TCE)

Secretaria de Recursos (Serur); Secretaria de Controle Externo de Tomada de Contas Especial (SecexTCE).

Em julgamento, recurso de reconsideração interposto por Walney da Rocha Carvalho (peça 164) contra o Acórdão 11184/2020-TCU-Segunda Câmara, por meio do qual o Tribunal julgou irregulares suas contas, condenando-o ao pagamento de débito e multa.
A secretaria instrutora e o Ministério Público junto ao TCU  propõem o não conhecimento do recurso, por ser intempestivo e não apresentar fatos novos.
Concordo os pareceres exarados nos autos, cujos fundamentos, transcritos no Relatório Precedente, adoto como razões de decidir.
Conforme a análise realizada pela secretaria de recursos, o termo a quo para o exame da tempestividade foi o dia 3/8/2021, sendo o termo final para sua interposição o dia 17/8/2021, e o recurso ora analisado foi interposto somente em 21/9/2021.
  Assim, considerando que o prazo para a interposição do recurso de reconsideração é de quinze dias, conforme estabelecido nos arts. 32 e 33 da Lei 84.443/1992, contados na forma estabelecida pelo art. 183 do Regimento Interno do TCU, o apelo deve ser considerado intempestivo. 
Além disso, após examinar o recurso apresentado, a Secretaria de Recursos concluiu que a peça recursal traz apenas argumentos e teses jurídicas que se limitam a tentar rediscutir as conclusões deste Tribunal acerca dos fatos já existentes à época da decisão.
Dessa forma, os elementos apresentados não ensejam o conhecimento do recurso fora do prazo legal por meio da hipótese prevista no art. 285, § 2º, do RITCU, pois não são apresentados fatos novos para satisfazer o requisito regimental.
Feitas essas considerações, acompanho o encaminhamento sugerido, no sentido de que não se deve conhecer deste expediente recursal.
Ante o exposto, voto por que o Tribunal adote o Acórdão que ora submeto à deliberação deste Colegiado.
TCU, Sala das Sessões Ministro Luciano Brandão Alves de Souza, em 26 de outubro de 2021.
Ministro BRUNO DANTAS 
Relator